【裁判字號】    99,保險,31
【裁判日期】    991119
【裁判案由】    給付保險金
【裁判全文】
臺灣桃園地方法院民事判決              99年度保險字第31號
原      告  周偉莉
被      告  新光人壽保險股份有限公司
法定代理人  吳東進
訴訟代理人  何中暉
上列當事人間給付保險金事件，本院於民國99年11月5 日言詞辯
論終結，判決如下：
    主      文
原告之訴及假執行之聲請均駁回。
訴訟費用由原告負擔。
    事實及理由
一、按當事人得就一定法律關係而生之訴訟，以合意定第一審管
    轄法院，民事訴訟法第24條第1 項定有明文。查兩造簽訂之
    保險契約保險單條款第30條約定：「本契約涉訟時，約定以
    要保人住所所在地地方法院為管轄法院。」，而本件原告即
    系爭保險契約之要保人係住在桃園縣中壢市○○○街388 號
    7 樓，是雖被告公司之營業所非在本院管轄範圍內，本院仍
    有管轄權，合先敘明。
二、原告主張：原告於民國87年12月31日以原告之夫即訴外人周
    幸一為被保險人向被告投保新光新紀元增額終生壽險，附加
    投保新光平安意外傷害321 保險附約，保險金額為新台幣（
    下同）200 萬元，保險期間為自87年12月31日起至102 年12
    月30日止，並以原告為受益人（保險單號碼為A7MY15100 ，
    下稱系爭保險契約）。然被保險人周幸一於98年11月2 日凌
    晨1 時許在日本東京都葛飾區家中浴室泡澡，因過於疲憊突
    然睡著，被發現時鼻子及半個顏面埋入水中溺斃身亡，經日
    本官方於98年12月1 日開具之死亡檢驗報告記載，直接死因
    為「溺水吸引」，其他可能原因為「意識消失發作（推定）
    」、「左心肥大」，是其死亡係屬不可預見之意外事故。詎
    原告於98年12月3 日檢具相關文件向被告請求給付身故保險
    金時，被告竟以上開死亡檢驗報告記載「死亡之種類為病死
    或自然死」而拒絕給付。惟周幸一年僅61歲，正值青壯之年
    ，身體健康無相關病史，近幾年來亦無心臟、腎臟或肝臟等
    疾病相關就診紀錄，確係因意外溺水始導致解剖所見之身體
    內部器官之病症，而死亡之種類雖記載「病死或自然死」，
    然此係日本對死亡檢驗報告記載之實務作法，其意義僅在呈
    現解剖主要所見之狀態，並非否定其係意外溺水之事實，亦
    無礙於認定周幸一死亡係出於意外溺水之直接、有效原因。
    況驗屍證明書所認意外與保險法所稱之意外，兩者定義、範
    圍並不相同，被保險人是否符合保險契約所稱意外保險事故
    ，自不能純以相驗屍體證明書為斷，尚須綜合其他事證以資
    判定，亦即不能僅因檢察官相驗時未於驗斷書記載「意外」
    ，即認非保險契約所指之意外事故。且直接死因既係溺水吸
    引，必然是先發生溺水始導致身體病變即解剖結果所呈現之
    左心肥大，若係先病變身亡，如何能吸引溺水，身體內部豈
    會有心臟胸部水腫現象，故必是溺水之原因導致身體發生病
    變之結果，亦符合被告所稱之「原因說」非「結果說」。被
    告既肯認溺水符合外來性、突發性，周幸一之死亡即符合意
    外事故之「原因說」法理。且周幸一之死亡原因既為溺水，
    亦即致死之緣由為外在之水，非本身之其他病症，應認係外
    來之事故。周幸一當時苟非正在泡澡，則其縱因病昏迷，若
    無其他外在事故絕不致發生死亡結果，直接死因為溺水吸引
    ，間接死因為意識消失發作、左心肥大，顯見周幸一係在死
    亡前溺水。縱認周幸一死亡前已先因病昏迷，若非外在之浴
    缸之水存在，則其係不一定會有溺水之結果，是周幸一死亡
    ，確係因意外事故所致，核與系爭保險契約所約定之意外死
    亡要件相符，被告即有給付意外保險金之義務。又保險事故
    之發生究為疾病或意外有疑義，或因二種成分皆有，此種情
    形下，應就保險法第54條第2 項規定，以有利於被保險人方
    向加以解釋保險契約。而意外保險之受益人請求保險人給付
    保險金，雖應證明被保險人係因意外事故而受傷害，惟受益
    人如證明該事故確已發生，而依經驗法則，其發生通常係外
    來、偶然而不可預見者，應認其已盡證明之責。於此情形，
    保險人如抗辯其非屬意外，自應就其抗辯之事實負證明之責
    。是周幸一死亡，應認確係意外事故所致，被告已自認周幸
    一死亡係出於溺水，復未能證明周幸一死亡非出於意外，自
    應作有利於原告之認定。綜上，原告係系爭保險契約之受益
    人，以保險事故發生，請求被告給付意外保險理賠金200 萬
    元，自屬有據。為此，爰依保險法第29條、第131 條及系爭
    保險契約之法律關係請求被告給付保險金200 萬元等語。並
    聲明：(一)被告應給付原告200 萬元及自98年12月4 日起至清
    償日止，按年息10% 計算之利息。(二)原告願供擔保，請准宣
    告假執行。
三、被告則以：所謂「意外傷害事故」，依保險法第131 條規定
    為「非由疾病引起之外來突發事故所致者」。是知有關意外
    傷害、死亡之定義，立法意旨當係採「原因說」，而非採「
    結果說」，此由其定義就引起事故之原因，特別限定為「非
    由疾病引起」自明。且所謂「意外傷害事故」，除其事故原
    因限於「非由疾病引起」之外，尚須事故本身為「外來」，
    即事故原因須出於自身原因以外，且事故須為「突發」，即
    外在環境急速變化，致不可預期或出乎預料之外，故「意外
    傷害事故」除其原因須「非由疾病所引起」之外，尚須符合
    「外來」、「突發」二要件。系爭保險契約既明確使用「非
    由疾病引起之外來突發事故」之字句，在解釋上可確定係採
    「原因說」而非「結果說」。前開約定所稱外來而突發事故
    須一為外來的，即限定引起事故之原因出於自身以外之事故
    ，二為突發的，即外在環境急速的變化，以致不可預期或出
    乎預料之外，於滿足此二項條件，始能謂係外來且突發之事
    故。本件被保險人周幸一雖係因溺水窒息死亡，但其溺水之
    原因究竟係自為、失足或有其他外力因素介入，是否符合前
    述「外來、突發」之要件，不無疑義。換言之，「溺水」雖
    係造成其死亡之原因，但卻非是造成「意外傷害事故」之原
    因，在判斷其溺水死亡是否符合系爭保險契約條款所定義之
    「意外傷害事故」時，應先審究造成溺水原因是否符合「外
    來、突發」之要件。而人之溺斃原因甚多，非必因系爭保險
    契約所約定之意外傷害事故所致。系爭相驗屍體證明書雖記
    載周幸一為「溺水吸引」致死，但其發生溺水事故之原因，
    已明確開立為「左心室肥大」造成，且死亡種類為「病死及
    自然死亡」，已明確可知被保險人死因為「疾病」引起之溺
    水事故，顯不符條款意外事故之定義，原告所要求顯無依據
    。況依一般經驗及論理法則，如被保險人非因疾病因素失去
    意識，又如何會在家中浴室淹死，驗屍證明書之開立應符合
    事實。是原告未能舉證證明被保險人確係因「意外傷害事故
    」致死，被告無給付是項保險金之責等語置辯。並聲明：(一)
    原告之訴及假執行之聲請均駁回。(二)如受不利益之判決請准
    供擔保宣告免為假執行。
四、原告主張其於87年12月31日以原告之夫即訴外人周幸一為被
    保險人向被告投保新光新紀元增額終生壽險，附加投保新光
    平安意外傷害321 保險附約，保險金額為200 萬元，保險期
    間為自87年12月31日起至102 年12月30日止，並以原告為受
    益人。嗣被保險人周幸一於98年11月2 日遭人發現於日本東
    京都葛飾區住處浴缸內溺斃身亡，經日本官方於98年12月1
    日開具之死亡檢驗報告記載，直接死因為「溺水吸引」等情
    ，業據其提出保險單、保險單條款、人壽保險要保書、驗屍
    檢驗書等影本為證，並為被告所不爭執，是原告此部分之主
    張，堪信為真實。
五、本件兩造所爭執者在於訴外人周幸一之死亡是否符合系爭保
    險條款所約定之「意外傷害事故致死」，茲論述如下：
  (一)按保險法第131條規定：傷害保險人於被保險人遭受意外傷
    害及其所致殘廢或死亡時，負給付保險金額之責；前項意外
    傷害，指非由疾病引起之外來突發事故所致者。而系爭保險
    契約第3 條亦約定：「本附約所稱之『意外傷害事故』、『
    醫院』係依下列之規定：一、意外傷害事故：係指被保險人
    於本附約有效期間內，因遭受意外傷害事故，致其身體蒙受
    傷害而致殘廢或死亡。前款所稱意外傷害事故，指非由疾病
    引起之外來突發事故。．．．」（見本院卷第3 頁）。所謂
    所謂「外來突然事故」，須一為「外來的」，即限定引起事
    故之原因出於自身以外之事故；二為「突然的」，即外在環
    境急速的變化，致不可預期或出於預料之外，於滿足此二條
    件，始能謂係外來而突然之事故。即所謂「外來突然之意外
    事故」，係指自身以外之事故，且事發突然無法防範者而言
    （最高法院86年台上字第1430號判例意旨參照），方可認為
    保險契約所約定之保險事故，而非被保險人本身已存在可得
    預料或查知之原因，故界定死因應側重於「主力近因原則」
    ，即導致被保險人死亡或受傷之主要或有效原因，而非指最
    直接或最接近被保險人死亡之原因。若導致被保險人死亡或
    受傷原因有二個以上，而每一原因之間有因果關係且未中斷
    時，則最先發生並造成一連串事故發生之原因，即為導致被
    保險人死亡或受傷之主力近因。
  (二)查訴外人周幸一死亡後，因死因不詳，曾經日本東京都監察
    醫務院進行解剖確定死因，其驗屍檢驗結果為「死亡原因為
    『1.直接死因：溺水吸引。2.(1)項的原因：喪失意識發作（
    推測）。3.(2)項的原因：左心室肥大。』，解剖（主要看法
    ）為『A.1.溺水吸引(1)開胸時，左右肺無虛脫，也無特別膨
    脹。(2)肺水腫兼肺瘀血（507g；567g）：氣道內無泡沫、水
    腫液，但壓肺剖面時流出少量摻雜泡沫的水腫液。瘀血中等
    程度、水腫中等程度、含氣極輕度。在組織學中，急性瘀血
    、水腫像（水腫優勢）、肺泡內有不伴隨炎症的菌塊。(3)手
    腳漂母皮化。2.伴隨冠狀動脈硬化症的心室肥大：(1)左心室
    肥大（465g）；心室厚度1.4/0. 3㎝、左室向心性肥大、無
    擴張。心臟瓣膜無明顯變化。(2)冠狀動脈硬化症：冠動脈右
    優勢、右冠動脈30% 、左主幹部10% 、前下行枝75% 、回旋
    枝20% 狹窄。B.1.肝腫大兼肝瘀血（1537g ）：瘀血中等程
    度到高度、表面平滑、小葉結構不明。2.腎腫大兼腎瘀血（
    217g；161g）：被膜容易剝離、瘀血中等程度、表面平滑。
    3.腦（1482g ）出血：無出血、梗塞。腦底輕度動脈硬化。
    C.1.164 ㎝/57kg 、BMI ＝21.19 。2.藥物化學：(1)實驗鼠
    毒性反應：無特別反應、Schonbein 反應（- ）(2)n-丙醇0.
    035 ：0.013mg/mL、丙酮；0 μg/mL、血液：尿(3)乙醇檢驗
    ：乙醇0.34：0.45mg/mL 、血液：尿。』，死因種類為『病
    死及自然死亡』。」有原告提出之驗屍檢驗書中譯文影本1
    件為證（見本院卷第20頁），是該檢驗結果認定周幸一係因
    左心室肥大導致喪失意識發作（推測），終致溺水吸引而死
    亡，揆諸前開說明，直接引起周幸一死亡之原因應為「左心
    室肥大引發之意識喪失」。雖原告以周幸一從無心臟方面不
    適，或有心臟疾病就診之紀錄為由，主張周幸一死亡之原因
    非由內在疾病所致，真正的致死原因為溺水，即為意外致死
    云云，惟衡諸常情，可能發生溺斃之地點，均為水深較深之
    處，且常人於家中正常水溫下泡澡並不致發生死亡，如因此
    窒息而死，應係個人內在疾病、體質所肇致，此乃基於保險
    大數法則之特性，保險法上之意外定義，以常人均得以適用
    為前提，常人於家中泡澡並不會產生窒息死亡之結果，亦即
    泡澡本身對常人而言，非屬外來突發之事故，亦未符合「外
    來」之定義。本件事故發生地點為周幸一自宅之浴缸，常人
    如係於泡澡中熟睡而滑落浴缸，基於自我求生的本能，應會
    立即起身排除溺水情況，不致發生死亡，又周幸一為一成年
    男子，以其身材高度於自宅之浴缸進行盆浴，當無可能發生
    於浴缸內淹溺而無力自救致窒息之情事，是其之所以發生溺
    水窒息之結果，應係因周幸一左心室肥大致意識喪失之故，
    是周幸一死亡之原因非屬突發事故。縱周幸一生前未有心臟
    方面不適或因心臟方面疾病就診，可能係因其雖罹心臟方面
    疾病惟無明顯病徵致不自知而未就診，尚難據以認定周幸一
    死亡之原因係外來突發事故，非由其內在疾病所致，況原告
    於本院審理中亦對周幸一係因左心室肥大導致意識喪失乙節
    不爭執（見本院卷第41頁背面），足見直接引起周幸一死亡
    原因為「左心室肥大引發意識喪失」，原告主張周幸一之死
    亡係外來突發事故，非由其內在疾病所致，尚非可採。
六、綜上所述，引起被保險人周幸一之溺水窒息先行原因係其本
    身心臟血管疾病導致，而非突發之意外事故。從而，原告本
    於保險契約之約定，請求被告給付保險金200 萬元及自98年
    12月4 日起至清償日止，按週年利率10% 計算之利息，於法
    無據，不應准許，其假執行之聲請亦失所附麗，應併予駁回
    。
七、本件事證已明，兩造其餘攻擊防禦方法及未經援用之證據，
    經本院審酌後，核與本件之結論，不生影響，爰不一一贅述
    ，附此敘明。
八、據上論結，本件原告之訴為無理由，依民事訴訟法第78條，
    判決如主文。
中    華    民    國    99    年    11    月    19    日
                  民事第二庭    法  官  劉佩宜
以上正本係照原本作成
如對本判決上訴，須於判決送達後 20 日內向本院提出上訴狀。
如委任律師提起上訴者，應一併繳納上訴審裁判費。
中    華    民    國    99    年    11    月    22    日
                                書記官  賴柏仲

司法院資訊處製作；財團法人民間司法改革基金會備份。
